ACORDAO-COMPLETO-2534849

ACÓRDÃO 5001/2022 ATA 31/2022 - SEGUNDA CÂMARA

VISTOS, relatados e discutidos estes autos de Tomada de Contas Especial instaurada pelo Ministério do Desenvolvimento Regional (MDR) , em desfavor de José Lourenço Morais da Silva Júnior, ex-prefeito de Ribeira do Pombal-BA, em razão da não consecução dos objetivos pactuados no Convênio 317/2008, registro Siafi 625845, que tinha por objeto a "reconstrução e ampliação da barragem comunitária do rio Barrocão";
ACORDAM os Ministros do Tribunal de Contas da União, reunidos em Sessão da 2ª Câmara Plenário, ante as razões expostas pelo Relator, e com fundamento nos arts. 1º, inciso I; 16, inciso III, alínea "c", 19, caput; 23, inciso III; 57; e art. 12 § 3º, da Lei 8.443, de 16 de julho de 1992, em:
9.1. excluir Luiz José dos Santos Filho e O.P.F. Construções Eireli da relação processual;
9.2. rejeitar as alegações de defesa de José Lourenço Morais da Silva Júnior; 
9.3. julgar irregulares, nos termos dos arts. 1º, inciso I, 16, inciso III, alínea c, da Lei 8.443/1992, c/c os arts. 19 e 23, inciso III, da mesma Lei, as contas de José Lourenço Morais da Silva Júnior, condenando-o ao pagamento das importâncias a seguir especificadas, atualizadas monetariamente e acrescidas dos juros de mora, calculadas a partir das datas discriminadas até a data da efetiva quitação do débito, fixando-lhe o prazo de quinze dias, para que comprove, perante o Tribunal, o recolhimento da referida quantia aos cofres do Tesouro Nacional.
	VALOR ORIGINAL (R$) 
	DATA DA OCORRÊNCIA

	98.072,92
	04/07/2008

	83.596,92
	07/08/2008

	27.477,22
	16/10/2008

	137.047,60
	12/11/2008

	45.625,51
	12/01/2009

	41.055,28
	05/03/2009

9.4. autorizar, desde logo, a cobrança judicial da dívida, caso não atendida a notificação, na forma do disposto no art. 28, inciso II, da Lei 8.443/1992;
9.5. autorizar, antecipadamente, caso venha a ser solicitado, com fundamento no art. 26, da Lei 8.443, de 1992, o pagamento das dívidas em até 36 (trinta e seis) parcelas mensais sucessivas, a primeira a vencer em 15 (quinze) dias após a notificação e as demais a cada 30 (trinta) dias, com a incidência dos devidos encargos legais sobre cada uma delas e com o alerta de que a falta de comprovação de recolhimento de qualquer parcela acarretará vencimento antecipado do saldo devedor;
9.6. dar ciência desta deliberação ao Procurador-Chefe da Procuradoria da República no Estado da Bahia, nos termos do § 3º do art. 16 da Lei 8.443/1992 c/c o § 7º do art. 209 do Regimento Interno/TCU, bem como ao Ministério do Desenvolvimento Regional e aos responsáveis, informando-os que seu inteiro teor pode ser consultado no endereço www.tcu.gov.br/acordaos;
9.7. informar à Procuradoria da República no Estado da Bahia que, nos termos do parágrafo único do art. 62 da Resolução TCU 259/2014, os procuradores e membros do Ministério Público credenciados nesta Corte podem acessar os presentes autos de forma eletrônica e automática, ressalvados apenas os casos de eventuais peças classificadas como sigilosas, as quais requerem solicitação formal.

Tomada de contas especial instaurada pelo Ministério do Desenvolvimento Regional, em desfavor de José Lourenço Morais da Silva Júnior (CPF 185.382.405-44), na condição de Prefeito Municipal de Ribeira do Pombal-BA (gestão 01/01/2005 a 31/12/2008 e 01/01/2009 a 31/12/2012), em razão da não consecução dos objetivos pactuados no Convênio 317/2008, registro Siafi 625845 (peça 8), firmado entre a União, por intermédio do então Ministério da Integração Nacional, e o Município de Ribeira do Pombal/BA, e que tinha por objeto a reconstrução e ampliação da barragem comunitária do rio Barrocão.

Segunda Câmara

Município de Ribeira do Pombal - BA.

3. Interessados/Responsáveis:
3.1. Interessado: Ministério do Desenvolvimento Regional (03.353.358/0001-96).
3.2. Responsáveis: José Lourenço Morais da Silva Júnior (XXX.382.405-XX); Luiz José dos Santos Filho (XXX.405.695-XX); O.P.F. Construções Eireli (05.900.542/0001-34).

13.1. Ministros presentes: Bruno Dantas (Presidente), Augusto Nardes, Aroldo Cedraz (Relator) e Antonio Anastasia.
13.2. Ministro-Substituto presente: André Luís de Carvalho.

AROLDO CEDRAZ

Adoto como Relatório a instrução de mérito da SecexTCE, lançada à peça 77, cujo encaminhamento contou com a anuência do corpo diretivo da unidade (peças 78-79) :
"INTRODUÇÃO
1.	Trata-se de tomada de contas especial instaurada pelo Ministério do Desenvolvimento Regional, em desfavor de José Lourenço Morais da Silva Júnior (CPF XXX.382.405-XX) , na condição de Prefeito Municipal de Ribeira do Pombal-BA (gestão 01/01/2005 a 31/12/2008 e 01/01/2009 a 31/12/2012) , em razão da não consecução dos objetivos pactuados no Convênio 317/2008, registro Siafi 625845 (peça 8) , firmado entre a União, por intermédio do então Ministério da Integração Nacional, e o Município de Ribeira do Pombal/BA, e que tinha por objeto a 'reconstrução e ampliação da barragem comunitária do rio Barrocão'.
HISTÓRICO
2.	Conforme Cláusula Quarta do instrumento (peça 8, p. 6) , a composição do Convênio é de R$ 46.608,97 de contrapartida do Convenente e R$ 432.875,45 à conta do Concedente, os quais foram integralmente repassados à conta corrente vinculada ao convênio e desbloqueados, conforme quadro abaixo:
	Nº da OB
	Valor (R$) 
	Data de emissão
	Data de Crédito na conta específica

	2008OB901897 (peça 10) 
	216.437,72
	26/06/2008
	30/06/2008

	2008OB902834
	216.437,73
	10/09/2008
	15/09/2008

	              Total	
	432.875,45

3.	A vigência do convênio foi de 23/06/2008 a 23/01/2009. 
4.	O fundamento para a instauração da Tomada de Contas Especial, conforme consignado na matriz de responsabilização elaborada pelo tomador de contas (peça 50) , foi a constatação da seguinte irregularidade:
Considerando que na análise da área técnica (Parecer Técnico TSA 09/2011) foram observadas divergências na execução quando comparada ao projeto básico pactuado, além de diferenças no tipo e na qualidade dos materiais utilizados, a SIH concluiu pela glosa total dos recursos, uma vez que as discrepâncias poderiam comprometer a segurança da estrutura construída, podendo até ocorrer o rompimento do maciço.
4.1. Quanto à conduta do responsável José Lourenço Morais da Silva Júnior (CPF XXX.382.405-XX) , Prefeito Municipal de Ribeira do Pombal-BA (gestão 01/01/2005 a 31/12/2008 e 01/01/2009 a 31/12/2012) , foram registradas as seguintes informações:	
CONDUTA
Foi o responsável pela assinatura, recebimento das parcelas e pagamentos pelos serviços executados, resultando na não consecução dos objetivos do Convênio em conformidade com o Plano de Trabalho aprovado, causando dano ao Erário no valor total repassado.
5.	O Relatório de Vistoria Técnica, de 23/03/2010 (peça 18, p. 1-5) , registrou os seguintes apontamentos:
5.1. Na data da vistoria (16/03/2010) , a situação encontrada da obra foi: 'Obra concluída em desconformidade perante as características e especificações técnicas do Plano de Trabalho pactuado'.
5.2. No item 7.4 'Comentários' do referido relatório, foram registradas as seguintes informações:
A inspeção de campo foi acompanhada pelo secretário Municipal de Obras o Sr. Eriksson Santos Silva, que não forneceu qualquer detalhamento a respeito da execução da obra, por não ter sido ele o titular da pasta à época da construção. 
Segundo as avaliações 'in loco' foi constatado que o maciço apresenta extensão pelo coroamento de 214 metros, altura máxima de aproximadamente 6,00 metros e largura do coroamento de 5,50 metros. O sangradouro escavado totalmente em material de 1ª categoria, tendo em vista que o arenito da camada mais profunda do sítio da escavação é inconsolidado, tendo a consistência de um solo areno-argiloso, chegando a desmoronar com a ação da chuva (ver foto 01 em anexo) . Também com relação ao sangradouro salientamos que sua extensão é de aproximadamente 60,00m, diferindo do comprimento especificado no projeto básico previsto para 180,00m. O muro de proteção do sangradouro e pavimentação da soleira, em pedra argamassada, tem volume aproximado de 426m3, diferenciando do quantitativo da planilha orçamentária do convênio que é de 728m3 (subitem 4.3) , volume previsto para o sangradouro projetado. 
Ainda foi observado na inspeção de campo, que não foi executado no maciço o enrocamento para 'rip-rap', dreno de pé e canal de restituição (subitem 5.8) . 
O plantio de grama em muda, incluindo camada de terra vegetal (subitem 5.7) no talude de jusante, não pode ser constatado. Foi apenas observada uma concentração de vegetação nativa da região, que se desenvolveu espontaneamente diretamente no substrato do aterro compactado, sem camada de terra vegetal. 
O projeto executivo, cuja elaboração prevista em planilha (item 1.1) e pago, não foi apresentado pelo Convenente. Bem como, o gerenciamento e fiscalização da obra (item 6.1) , que foi pago e não gerou qualquer relatório técnico da execução física da obra, que pudesse ser apresentado na vistoria atual. 
Tendo em vista que o sangradouro não teve seu comprimento totalmente executado e a estrutura de barramento ter altura inferior a prevista, não foi possível emitir parecer conclusivo sobre a segurança da barragem. Na ocorrência de chuvas fortes poderá ocorrer erosão regressiva no sangradouro. Vindo a culminar com o rompimento do maciço.
5.3. No item 8 'Conclusão' do referido relatório, foram registradas as seguintes informações:
Segundo as constatações da Inspeção de campo final, verifica-se que a execução física do objeto do convênio se deu de maneira não alinhada com os indicativos do Plano de Trabalho pactuado. 
6.	Resumo das Justificativas e defesas apresentadas:
6.1. A Prestação de Contas Final foi apresentada pelo ex-prefeito José Lourenço Morais da Silva Júnior, mediante Ofício 087/2009, de 25/03/2009 (peça 17, p. 1) . 
6.2. Após a inspeção in loco, a área técnica verificou que a execução física do objeto não estava alinhada com o Plano de Trabalho pactuado (Relatório de vistoria Técnica, de 23/03/2010, peça 18) , e o Parecer Técnico TSA 09/2011 (peça 19) e conclui o seguinte:
... considerando as diferenças observadas, os riscos que a obra pode representar segundo o apontado pelo relatório de vistoria utilizado para esta análise e a ausência de manifestação pelo gestor do município, conclui-se que não há a possibilidade de se avaliar a prestação de contas apresentada sob o aspecto técnico de engenharia.... Reprovar a prestação de contas encaminhada com glosa total dos recursos repassados ... 
6.3. O Ofício 425/2009/CAPC/CGCONV/DGL, de 25/02/2011 (peça 20 - AR datado de 22/03/201, à peça 22) , notificou o ex-Prefeito José Lourenço Morais da Silva Júnior sobre a não aprovação da execução física e solicitou o recolhimento dos recursos federais repassados.
6.4. O ex-Prefeito José Lourenço Morais da Silva Júnior encaminhou justificativas e documentações em resposta ao Ofício 425/CAPC (Ofício 160/2011, de 08/06/2011, peças 26 e 27) . A área técnica analisou os documentos, porém não os acatou. Assim, recomendou ratificar o Parecer Técnico TSA 09/2011 e notificar a Prefeitura da decisão (Parecer Técnico TSA 33/2011, Ofício 16/CGSOB/DOH/SIH, de 10/08/2011, peça 29 e 28, respectivamente) .
6.5. Mediante Ofício 734/2011/DGI/SECEX/MII, de 25/09/2011 (peça 32 - AR datado de 03/10/2011, à peça 35) , o ex-Prefeito José Lourenço Morais da Silva Júnior foi notificado sobre a decisão do item 6.4 anterior.
6.6. Novas justificativas foram encaminhadas pelo Sr. José Lourenço (Ofícios 251 e 252/2011/GAB/WNCR, de 25/11/2011, peça 34 e 36) , e, tendo em vista que a área técnica ainda não tinha analisado as justificativas encaminhadas, esta sugeriu a suspensão do registro de inadimplência do Município (Despacho, peça 37, p. 1) . Em atendimento, foi suspensa a inadimplência do Município (Despacho 1177/2013/CDTCE/CGCONV/DG1/SECEX/ML peça 37. p. 2 a 6) .
6.7. Na vistoria às obras, a Secretaria de Infraestrutura Hídrica - SIH verificou que faltavam documentos técnicos tais como: ARTs, memória de cálculo da medição, os relatórios de gerenciamento, fiscalização e execução. Estes não estavam assinados pelo fiscal da obra (Relatório de Supervisão e Acompanhamento de obras, peça 39) , assim foi encaminhado ao então prefeito Ricardo Maia Chaves mensagens de fax, solicitando documentações necessários para análise da prestação de contas final (Fax 1/2014, peça 40) .
6.8. A SIH entendeu que os documentos enviados por meio do Ofício 251/2011 não foram capazes de ilidir os fundamentos que motivaram a segunda reprovação. Assim, a glosa técnica integral foi mantida (Parecer Técnico 227/2016 -CGSOB/DOH/SIH/MI, peça 41) .
6.9. O Sr. José Lourenço Morais foi informado que a área técnica analisou as contrarrazões apresentadas, não as aprovando e mantendo o entendimento referente à glosa total dos recursos repassados. Assim, solicitou o recolhimento do recurso com as devidas atualizações e comunicou também ao atual prefeito Ricardo Maia sobre a solicitação de recolhimento ao Sr. José Lourenço (Ofícios 056 e 057/2017/DGI/SECEX/MI, de 10/02/2017, peça 42) . Ofícios foram entregues em 17/02 e 02/03/2017, peça 43. Mas, não houve manifestação do responsável. 
6.10. A Coordenação Geral de Prestação de Contas - CGPC sugeriu e a Secretaria de Infraestrutura Hídrica - SIH decidiu por:
a) instaurar a Tomada de Contas Especial em virtude da glosa técnica integral dos recursos repassados mediante o Convênio nº 317/2008 no valor de RS 432.875,45, a ser atualizado em desfavor do Sr. José Lourenço Morais da Silva Júnior. ex-Prefeito de Ribeira do Pombal - BA;
b) autorizar o lançamento do Débito na Conta Contábil 'Diversos Responsáveis em Apuração' do SIAFI em nome do Responsável;
c) manter a suspenção do registro de inadimplência no SIAFI, tendo em vista que o Município conta com outro Gestor que não o faltoso: (Parecer Financeiro n° 150/2018/DTCE/CDTCE/CGPC/DGI/SECEX/MI, de 20/06/2018, Despacho de 25/06/2018, peça 44) .
7.	No Relatório de Tomada de Contas Especial 059/2018 (peça 51) , em que os fatos estão circunstanciados, a responsabilização pelo dano ao erário foi atribuída ao Sr. José Lourenço Morais da Silva Júnior, na condição de Prefeito Municipal de Ribeira do Pombal-BA (gestão 01/01/2005 a 31/12/2008 e 01/01/2009 a 31/12/2012) , responsável pela assinatura, recebimento das parcelas e pagamentos pelos serviços executados, resultando na não consecução dos objetivos do Convênio em conformidade com o Plano de Trabalho aprovado, causando dano ao Erário no valor total repassado.
8.	Da análise dos autos, verifica-se que foi dada oportunidade de defesa ao agente responsabilizado, em obediência aos princípios constitucionais que asseguram o direito ao contraditório e à ampla defesa (art. 5°, inciso LV da Constituição Federal) , tendo em vista a notificação (Ofício nº 425/2009/CAPC/CGCONV/DGI/SECEX/MI, datado de 25/02/2011, à peça 20 e AR: peça 22, que foi recebido em 22/03/2011) . 
9.	A Controladoria Geral da União emitiu o Relatório de Auditoria 1375/2018 (peça 53) , e, em face do exame procedido, certificou a irregularidade das contas do Sr. José Lourenço Morais da Silva Júnior (peça 54) . O Parecer do Dirigente de Controle Interno (peça 55) conclui estar o processo em condições de ser submetido ao Ministro do Desenvolvimento Regional para colhimento do pronunciamento de que trata o art. 52 da Lei 8.443/92, e posterior remessa ao Tribunal de Contas da União.
10. O Exmo. Ministro do Estado do Desenvolvimento Regional emitiu pronunciamento (56) , atestando haver tomado conhecimento das conclusões contidas no Relatório e Certificado de Auditoria, bem como no Parecer da Secretaria Federal de Controle Interno da Controladoria-Geral da União, e determinou o encaminhamento do processo ao Tribunal de Contas da União, para julgamento, na forma prevista pelo inciso II, artigo 71, da Constituição Federal.
11. Na instrução inicial (peça 58) , analisando-se os documentos nos autos, concluiu-se pela necessidade de realização de citação para a seguinte irregularidade:
solidária do Sr. José Lourenço Morais da Silva Júnior (CPF XXX.382.405-XX) , ex-prefeito do Município de Ribeira do Pombal-BA (gestão 01/01/2005 a 31/12/2008 e 01/01/2009 a 31/12/2012) , da empresa OPF Construções Ltda. (CNPJ 05.900.542/0001-34) e do Sr. Luiz José dos Santos Filho (CPF XXX.405.695-XX) , Engenheiro Fiscal do Contrato, com fundamento nos arts. 10, § 1º, e 12, incisos I e II, da Lei 8.443/1992 c/c o art. 202, incisos I e II, do RI/TCU, para que, no prazo de quinze dias, apresentem alegações de defesa e/ou recolham, solidariamente, aos cofres do Tesouro Nacional, as quantias abaixo indicadas, atualizadas monetariamente a partir das respectivas datas até o efetivo recolhimento, na forma da legislação em vigor, em decorrência da irregularidade e condutas especificadas:
	VALOR ORIGINAL (R$) 
	DATA DA OCORRÊNCIA

	98.072,92 (D) 
	04/07/2008

	83.596,92 (D) 
	07/08/2008

	27.477,22 (D) 
	16/10/2008

	137.047,60 (D) 
	12/11/2008

	45.625,51 (D) 
	12/01/2009

	41.055,28 (D) 
	05/03/2009

Dispositivos violados: arts. 37, caput, e 70, § único, da Constituição Federal/1988; art. 93 do Decreto-Lei 200, de 25/2/1967; arts. 66 do Decreto 93.872/1986; arts. 62 e 63 da Lei 4.320/1964; arts. 876, 884 e 927 da Lei 10.406/2002.
Irregularidade: imprestabilidade do objeto do Convênio 317/2008, registro Siafi 625845 (reconstrução e ampliação da barragem comunitária do rio Barrocão) , sem aproveitamento útil da parcela executada, por motivo de inexecução parcial, execução com inobservância do Projeto Executivo que compõe o Plano de Trabalho aprovado, com falhas técnicas/qualidade e com falta de rigidez e segurança. 
Evidências: Relatório de Vistoria Técnica, de 23/03/2010 (peça 18, p. 1-5) ; Projeto Executivo que compõe o Plano de Trabalho aprovado (peça 1) ; Planilha Orçamentária de Quantitativos e Preços da Obra à peça 17, p.31, do contrato com a empresa OPF Construções Ltda. 
Condutas:
a) Sr. José Lourenço Morais da Silva Júnior (CPF XXX.382.405-XX) , ex-prefeito do Município de Ribeira do Pombal-BA (gestão 01/01/2005 a 31/12/2008 e 01/01/2009 a 31/12/2012) - realizar pagamentos por serviços inexecutados ou executados com inobservância do Projeto Executivo que compõe o Plano de Trabalho aprovado e com falhas técnicas /qualidade;  não adotar medidas necessárias para efetiva fiscalização das obras, evitar ou corrigir defeitos construtivos e obter a conclusão da obra com rigidez e segurança devidas, no âmbito do Convênio 317/2008.
b) OPF Construções Ltda. (CNPJ 05.900.542/0001-34) , empresa contratada. - receber pagamentos por serviços inexecutados ou executados com inobservância do Projeto Executivo que compõe o Plano de Trabalho aprovado e com falhas técnicas /qualidade, no âmbito do Convênio 317/2008. 
c) Sr. Luiz José dos Santos Filho (CPF XXX.405.695-XX) , Engenheiro Fiscal do Contrato - atestar como adequados serviços inexecutados ou executados com falhas técnicas e/ou de qualidade, no âmbito do objeto do Convênio 317/2008.
12.	Em cumprimento ao pronunciamento da unidade (peça 9) , foi efetuada citação dos responsáveis nos moldes adiante:
	Natureza
	Comunicação 
	Data de expedição
	Peça
	Destinatário
	Origem do endereço
	Data da ciência ou motivo da devolução
	Peça da ciência
	Peça da Resposta

	Citação
	Ofício 41227/2020-Secomp-4
	16/09/2020
	67
	Luiz José dos Santos Filho
	Receita Federal
	23/09/2020
	68
	Não houve

	Citação
	Ofício 41228/2020-Secomp-4
	16/09/2020
	65
	O.P.F. Construcoes Eireli
	Receita Federal
	28/09/2020
	69
	Não houve

	Citação
	Ofício 48921/2020-Secomp-4
	16/09/2020
	66
	José Lourenço Morais da Silva Júnior
	Receita Federal
	20/10/2020
	70
	72

13.	Conforme se verifica no quadro acima, transcorrido o prazo regimental, os responsáveis Luiz José dos Santos Filho e O.P.F. Construções Eireli permaneceram silentes, devendo ser considerados revéis, nos termos do art. 12, § 3º, da Lei 8.443/1992, e o responsável José Lourenço Morais da Silva Júnior apresentou defesa, que será analisada na seção Exame Técnico.
ANÁLISE DOS PRESSUPOSTOS DE ADMISSIBILIDADE
14. Verifica-se que não houve o transcurso de mais de dez anos desde o fato gerador sem que tenha havido a notificação do responsável pela autoridade administrativa federal competente (art. 6º, inciso II, c/c art. 19 da IN/TCU 71/2012, modificada pela IN/TCU 76/2016) , uma vez que, conforme demonstrado no item 3 anterior, a vigência do Convênio foi até 23/01/2009, e, conforme demonstrado no item 8 anterior, a Notificação ao responsável ocorreu na data de 22/03/2011.   
15. Verifica-se que o valor atualizado do débito apurado (sem juros) em 1º/7/2017 é superior a R$ 100.000,00, na forma estabelecida conforme os arts. 6º, inciso I, e 19 da IN/TCU 71/2012, modificada pela IN/TCU 76/2016.
EXAME TÉCNICO
Da validade das notificações:
16.	Preliminarmente, cumpre tecer breves considerações sobre a forma como são realizadas as comunicações processuais no TCU. A esse respeito, destacam-se o art. 179, do Regimento Interno do TCU (Resolução 155, de 4/12/2002) e o art. 4º, inciso III, § 1º, da Resolução TCU 170, de 30 de junho de 2004, in verbis:
Art. 179. A citação, a audiência ou a notificação, bem como a comunicação de diligência, farse-ão:
I - mediante ciência da parte, efetivada por servidor designado, por meio eletrônico, fac-símile, telegrama ou qualquer outra forma, desde que fique confirmada inequivocamente a entrega da comunicação ao destinatário;
II - mediante carta registrada, com aviso de recebimento que comprove a entrega no endereço do destinatário;
III - por edital publicado no Diário Oficial da União, quando o seu destinatário não for localizado
 (...) 
Art. 3º As comunicações serão dirigidas ao responsável, ou ao interessado, ou ao dirigente de órgão ou entidade, ou ao representante legal ou ao procurador constituído nos autos, com poderes expressos no mandato para esse fim, por meio de:
I - correio eletrônico, fac-símile ou telegrama;
II - servidor designado;
III - carta registrada, com aviso de recebimento;
IV - edital publicado no Diário Oficial da União, quando o seu destinatário não for localizado, nas hipóteses em que seja necessário o exercício de defesa.
Art. 4º. Consideram-se entregues as comunicações:
I - efetivadas conforme disposto nos incisos I e II do artigo anterior, mediante confirmação da ciência do destinatário;
II - realizadas na forma prevista no inciso III do artigo anterior, com o retorno do aviso de recebimento, entregue comprovadamente no endereço do destinatário;
III - na data de publicação do edital no Diário Oficial da União, quando realizadas na forma prevista no inciso IV do artigo anterior.
§ 1º O endereço do destinatário deverá ser previamente confirmado mediante consulta aos sistemas disponíveis ao Tribunal ou a outros meios de informação, a qual deverá ser juntada ao respectivo processo.
 (...) 
17.	Bem se vê, portanto, que a validade da citação via postal não depende de que o aviso de recebimento seja assinado pelo próprio destinatário da comunicação, o que dispensa, no caso em tela, a entrega do AR em 'mãos próprias'. A exigência da norma é no sentido de o Tribunal verificar se a correspondência foi entregue no endereço correto, residindo aqui a necessidade de certeza inequívoca. 
18.	Não é outra a orientação da jurisprudência do TCU, conforme se verifica dos julgados a seguir transcritos:
São válidas as comunicações processuais entregues, mediante carta registrada, no endereço correto do responsável, não havendo necessidade de que o recebimento seja feito por ele próprio (Acórdão 3648/2013-TCU-Segunda Câmara, Relator Min. José Jorge) ;
É prescindível a entrega pessoal das comunicações pelo TCU, razão pela qual não há necessidade de que o aviso de recebimento seja assinado pelo próprio destinatário. Entregandose a correspondência no endereço correto do destinatário, presume-se o recebimento da citação. (Acórdão 1019/2008-TCU-Plenário, Relator Min. Benjamin Zymler) ;
As comunicações do TCU, inclusive as citações, deverão ser realizadas mediante Aviso de Recebimento - AR, via Empresa Brasileira de Correios e Telégrafos, bastando para sua validade que se demonstre que a correspondência foi entregue no endereço correto. (Acórdão 1526/2007-TCU-Plenário, Relator Min. Aroldo Cedraz) .
19.	A validade do critério de comunicação processual do TCU foi referendada pelo Supremo Tribunal Federal, nos termos do julgamento do MS-AgR 25.816/DF, por meio do qual se afirmou a desnecessidade da ciência pessoal do interessado, entendendo-se suficiente a comprovação da entrega do 'AR' no endereço do destinatário:
Ementa: agravo regimental. Mandado de segurança. Desnecessidade de intimação pessoal das decisões do tribunal de contas da união. art. 179 do regimento interno do TCU. Intimação do ato impugnado por carta registrada, iniciado o prazo do art. 18 da lei nº 1.533/51 da data constante do aviso de recebimento. Decadência reconhecida. Agravo improvido.
O envio de carta registrada com aviso de recebimento está expressamente enumerado entre os meios de comunicação de que dispõe o Tribunal de Contas da União para proceder às suas intimações.
O inciso II do art. 179 do Regimento Interno do TCU é claro ao exigir apenas a comprovação da entrega no endereço do destinatário, bastando o aviso de recebimento simples. 
Da revelia de Luiz José dos Santos Filho e O.P.F. Construcoes Eireli
20.	 No caso vertente, as citações de Luiz José dos Santos Filho e O.P.F. Construções Eireli se deram em endereços provenientes de pesquisas de endereços realizadas pelo TCU (vide quadro acima) na base de dados da Receita custodiada pelo TCU. As entregas dos ofícios citatórios nesses endereços ficaram comprovadas conforme detalhamento apresentado no item 12 (peça 75) .
21.	 Nos processos do TCU, a revelia não leva à presunção de que seriam verdadeiras todas as imputações levantadas contra os responsáveis, diferentemente do que ocorre no processo civil, em que a revelia do réu opera a presunção da verdade dos fatos narrados pelo autor. Dessa forma, a avaliação da responsabilidade dos agentes não pode prescindir da prova existente no processo ou para ele carreada. 
22. Ao não apresentarem defesa, o responsável deixou de produzir prova da regular aplicação dos recursos sob sua responsabilidade, em afronta às normas que impõem aos gestores públicos a obrigação legal de, sempre que demandados pelos órgãos de controle, apresentar os documentos que demonstrem a correta utilização das verbas públicas, a exemplo do contido no art. 93 do Decreto-Lei 200/1967: 'Quem quer que utilize dinheiros públicos terá de justificar seu bom e regular emprego na conformidade das leis, regulamentos e normas emanadas das autoridades administrativas competentes'. 
23.	 Mesmo as alegações de defesa não sendo apresentadas, considerando o princípio da verdade real que rege esta Corte, procurou-se buscar, em manifestações do responsável na fase interna desta Tomada de Contas Especial, se havia algum argumento que pudesse ser aproveitado a seu favor. 
24.	 No entanto, os responsáveis não se manifestaram na fase interna, não havendo, assim, nenhum argumento que pudesse vir a ser analisado e posteriormente servir para afastar as irregularidades apontadas.
25.	 Entretanto, nota-se que os responsáveis apenas foram notificados na fase externa da tomada de contas especial, por meio da citação encaminhada por meio das comunicações listadas no item 12, que tiveram ciência em 23/9/2020 e 28/9/2020.
26.	 Como as irregularidades ocorreram, por fim, em 5/3/2009, nota-se que houve um prazo superior a dez anos entre a ocorrência da irregularidade e a notificação dos responsáveis, verifica-se que houve prejuízo ao exercício do contraditório e à ampla defesa, motivo pelo qual entende-se que o presente processo deve ser arquivado em relação aos responsáveis, em consonância com o art. 6º, inc. II, da IN/TCU 71/2012.
Da defesa do responsável José Lourenço Morais da Silva Júnior
Argumento 1
27.	 O responsável, inicia suas alegações de defesa informando que contratou empresas para execução e fiscalização da obra, demonstrando zelo com a aplicação dos recursos recebidos. Cita ainda que apresentou prestação de contas, além de documentos de execução da obra, ART's e relatórios de medição (peça 72, p. 2) .
Análise 1
28.	 O fato de a obra ter sido executada por uma empresa e fiscalizada por outra não garante sua total execução em conformidade com o projeto, sendo que foi exatamente esta a irregularidade objeto da citação, uma vez que o débito decorreu de execução a menor de alguns itens da barragem. O mesmo entendimento se aplica aos argumentos de que toda a documentação foi apresentada, pois foi constatado em vistoria no local execução a menor, apesar de os documentos de prestação de contas terem atestado a conclusão da obra conforme especificações.
29. Assim, entende-se que tal argumentação não afasta a irregularidade apurada, não devendo prosperar os argumentos do responsável.
Argumento 2
30.	 O defendente alega que o relatório que apontou a execução em divergência com o projeto não indicou as diferenças dos materiais utilizados para construção da barragem e alega que o cálculo do volume de material não possui embasamento (peça 72, p. 3) .
31.	 Ademais alega que, em virtude de chuvas na região, houve sangramento pelo vertedouro da barragem que carreou material depositado e que a vistoria foi realizada após tal evento, 409 dias após a conclusão das obras. Alega ainda que as obras foram executadas em conformidade com o projeto executivo definido (peça 72, p. 3-5) . 
Análise 2
32.	 Verifica-se que o responsável ataca o laudo que embasou o cálculo do débito no presente processo, alegando que o mesmo não discriminou o material utilizado e que os cálculos de volume de material não possuem embasamento.
33.	 Inicialmente, quanto ao tipo de material utilizado, o laudo destaca o tipo de terreno onde foi realizada a escavação para construção da barragem, além de detalhar o tipo de solo verificado no vertedouro, informando que o mesmo 'era areno-argiloso, chegando a desmoronar com a ação da chuva' (peça 18, p. 2) . Portanto, ao contrário do que alega o respondente, houve avaliação do material no relatório da vistoria.
34.	 Quanto ao volume de material, constata-se no laudo que o maciço foi medido e apresentou extensão de 214 metros e largura de 5,50 metros pelo coroamento, e altura máxima de cerca de seis metros, além dos demais itens, como comprimento do vertedouro, área dos muros de proteção, enrocamento, dreno de pé e canal de restituição (peça 18, p. 2) .
35.	 Portanto, mostra-se claro que o laudo avaliou os itens e quantitativos não executados que deram origem à conclusão pela imprestabilidade do objeto em decorrência de falhas técnicas e de qualidade, com falta de rigidez e segurança, que não permitem considerar que houve aproveitamento da parcela executada.
36. Quanto ao lapso temporal entre a conclusão das obras e a realização da vistoria, afirma-se que houve chuvas que fizeram com que ocorresse sangramento pelo vertedouro, entende-se que o argumento não procede. Isto porque o vertedouro possui o papel justamente de retirar o excesso de água da barragem em caso de elevados volumes de chuva, a fim de não danificar a barragem.
37. Contudo, como não foram executados dreno de pé e enrocamento, de forma a proteger o vertedouro, houve carreamento de material, prejudicando a rigidez da barragem. O enrocamento tem justamente o papel de proteger a barragem, pois é formado por camadas de pedras (externamente maiores e internamente menores) que visam evitar que haja carreamento de material da barragem, prejudicando sua rigidez a funcionalidade. 
38.	 A inexecução de alguns itens causou danos à barragem quando do advento de chuvas que ocasionaram sangramento, que fez com que o objeto apresente falhas que não permitem considerar o percentual executado como adequado e servível, visto que os danos causados prejudicaram a qualidade, segurança e aproveitabilidade do percentual executado.
39.	 Assim, considera-se que os argumentos do responsável não merecem prosperar
Argumento 3
40.	Por fim, o responsável solicita dilação de prazo e informa que apresentaria novos elementos que comprovariam suas alegações, além de apontar testemunhas (peça, 72, p. 6) 
Análise 3
41.	A dilação de prazo solicitada foi concedida por meio de despacho acostado à peça 74. Contudo, o responsável não veio novamente aos autos apresentar nova manifestação no prazo dilatado concedido. Portanto, entende-se que os argumentos apresentados foram todos analisados e devem ser rejeitados.
42.	Logo, conclui-se que os argumentos apresentados pelo responsável não foram capazes de afastar sua responsabilidade a respeito da irregularidade apurada, motivo pelo qual os mesmos não devem prosperar, devendo ser rejeitadas as alegações de defesa e, consequentemente, as contas do responsável devem ser julgadas irregulares, condenando-o solidariamente ao ressarcimento do débito apurado.
Prescrição da Pretensão Punitiva
43.		Vale ressaltar que a pretensão punitiva do TCU, conforme Acórdão 1441/2016-TCU-Plenário, Relator Min. Benjamin Zymler, que uniformizou a jurisprudência acerca dessa questão, subordina-se ao prazo geral de prescrição indicado no art. 205 do Código Civil, que é de dez anos, contado da data de ocorrência da irregularidade sancionada, nos termos do art. 189 do Código Civil, sendo este prazo interrompido pelo ato que ordenar a citação, a audiência ou a oitiva dos responsáveis.
44.	No caso em exame, a perspectiva de aplicação de penalidade aos responsáveis foi alcançada pela prescrição, uma vez que a irregularidade sancionada deu-se em 23/01/2009 (fim da vigência do contrato) e o ato de ordenação da citação ocorreu em 5/8/2020, prazo superior a dez anos, portanto, não há que se falar, neste caso, em aplicação de sanção aos responsáveis.
CONCLUSÃO
45.	Em face da análise promovida na seção 'Exame Técnico', conclui-se que:
45.1. as alegações de defesa de José Lourenço Morais da Silva Júnior devem ser rejeitadas, uma vez que não foram suficientes para sanar as irregularidades a ele atribuídas e nem afastar o débito apurado. Ademais, inexistem nos autos elementos que demonstrem a boa-fé do responsável ou a ocorrência de outras excludentes de culpabilidade. Portanto, tendo em vista que não constam dos autos elementos que permitam reconhecer a boa-fé do responsável, propõe-se que as suas contas sejam, desde logo, julgadas irregulares, nos termos do art. 202, § 6º, do Regimento Interno do TCU, com a imputação do débito atualizado monetariamente e acrescido de juros de mora, nos termos do art. 202, § 1º do Regimento Interno do TCU, descontado o valor eventualmente recolhido;
45.2. houve prejuízo ao contraditório e à ampla defesa em relação a Luiz José dos Santos Filho e O.P.F. Construções Eireli, em razão de decurso de tempo superior a dez anos entre a ocorrência da irregularidade e a notificação dos responsáveis, motivo pelo qual, em que pese terem sido revéis, deve-se arquivar o presente processo em relação aos mesmos, com base no art. 6º, inc. II, da IN/TCU 71/2012;
45.3. Verifica-se que houve a prescrição da pretensão punitiva, conforme acima demonstrado.
PROPOSTA DE ENCAMINHAMENTO
46. Diante do exposto, submetem-se os autos à consideração superior, propondo:
a)	arquivar o presente processo em relação a Luiz José dos Santos Filho (CPF XXX.405.695-XX) e OPF Construções Ltda. (CNPJ 05.900.542/0001-34) , para todos os efeitos, em razão do prejuízo ao contraditório e ampla defesa, com base no art. 6º, inc. II, da IN/TCU 71/2012; 
b)	rejeitar as alegações de defesa apresentadas pelo responsável José Lourenço Morais da Silva Júnior (CPF XXX.382.405-XX) ; 
c)	julgar irregulares, nos termos dos arts. 1º, inciso I, 16, inciso III, alínea c, da Lei 8.443/1992, c/c os arts. 19 e 23, inciso III, da mesma Lei, as contas de José Lourenço Morais da Silva Júnior (CPF XXX.382.405-XX) , condenando-o ao pagamento das importâncias a seguir especificadas, atualizadas monetariamente e acrescidas dos juros de mora, calculadas a partir das datas discriminadas até a data da efetiva quitação do débito, fixando-lhe o prazo de quinze dias, para que comprove, perante o Tribunal, o recolhimento da referida quantia aos cofres do Tesouro Nacional, nos termos do art. 23, inciso III, alínea 'a', da citada lei, c/c o art. 214, inciso III, alínea 'a', do Regimento Interno do TCU.
	VALOR ORIGINAL (R$) 
	DATA DA OCORRÊNCIA

	98.072,92 (D) 
	04/07/2008

	83.596,92 (D) 
	07/08/2008

	27.477,22 (D) 
	16/10/2008

	137.047,60 (D) 
	12/11/2008

	45.625,51 (D) 
	12/01/2009

	41.055,28 (D) 
	05/03/2009

	Valor atualizado do débito (sem juros) em 30/9/2021: R$ 884.948,03
Dispositivos violados: arts. 37, caput, e 70, § único, da Constituição Federal/1988; art. 93 do Decreto-Lei 200, de 25/2/1967; arts. 66 do Decreto 93.872/1986; arts. 62 e 63 da Lei 4.320/1964; arts. 876, 884 e 927 da Lei 10.406/2002.
Irregularidade: imprestabilidade objeto do Convênio 317/2008, registro Siafi 625845 (reconstrução e ampliação da barragem comunitária do rio Barrocão) , sem aproveitamento útil da parcela executada, por motivo de inexecução parcial, execução com inobservância do Projeto Executivo que compõe o Plano de Trabalho aprovado, com falhas técnicas/qualidade e com falta de rigidez e segurança.
Evidências: Relatório de Vistoria Técnica, de 23/03/2010 (peça 18, p. 1-5) ; Projeto Executivo que compõe o Plano de Trabalho aprovado (peça 1) ; Planilha Orçamentária de Quantitativos e Preços da Obra à peça 17, p.31, do contrato com a empresa OPF Construções Ltda. 
Conduta:	Sr. José Lourenço Morais da Silva Júnior (CPF XXX.382.405-XX) , ex-prefeito do Município de Ribeira do Pombal-BA (gestão 01/01/2005 a 31/12/2008 e 01/01/2009 a 31/12/2012) - realizar pagamentos por serviços inexecutados ou executados com inobservância do Projeto Executivo que compõe o Plano de Trabalho aprovado e com falhas técnicas /qualidade;  não adotar medidas necessárias para efetiva fiscalização das obras, evitar ou corrigir defeitos construtivos e obter a conclusão da obra com rigidez e segurança devidas, no âmbito do Convênio 317/2008.
Nexo causal: 
i) o pagamento por serviços inexecutados ou executados com inobservância do Projeto Executivo que compõe o Plano de Trabalho aprovado e com falhas técnicas /qualidade, bem como a ausência de providencias para efetiva fiscalização das obras, evitar e corrigir as falhas construtivas e obter a conclusão da barragem, acarretaram a falta de rigidez e segurança da obra, a imprestabilidade da obra e o consequente dano ao erário;
d)	autorizar, desde logo, a cobrança judicial da dívida, caso não atendidas a notificação, na forma do disposto no art. 28, inciso II, da Lei 8.443/1992;
e)	autorizar também, desde logo, se requerido, com fundamento no art. 26, da Lei 8.443, de 1992, c/c o art. 217, §§ 1º e 2º do Regimento Interno do TCU, o parcelamento da (s) dívida (s) em até 36 parcelas, incidindo, sobre cada parcela, corrigida monetariamente, os correspondentes acréscimos legais, fixando-lhe o prazo de quinze dias, a contar do recebimento da notificação, para comprovar, perante o Tribunal, o recolhimento da primeira parcela, e de trinta dias, a contar da parcela anterior, para comprovar os recolhimentos das demais parcelas, devendo incidir, sobre cada valor mensal, atualizado monetariamente, os juros de mora devidos, no caso do débito, na forma prevista na legislação em vigor, alertando o responsável de que a falta de comprovação do recolhimento de qualquer parcela importará o vencimento antecipado do saldo devedor, nos termos do § 2º do art. 217 do Regimento Interno deste Tribunal; 
f)	enviar cópia do Acórdão a ser prolatado à Procuradoria da República no Estado da BA, nos termos do § 3º do art. 16 da Lei 8.443/1992, c/c o § 7º do art. 209 do Regimento Interno do TCU, para adoção das medidas cabíveis; e
g)	enviar cópia do Acórdão que vier a ser proferido à Caixa Econômica Federal (mandatária No (a) Secretaria Executiva do Ministério das Cidades (extinta) ) , ao Ministério do Desenvolvimento Regional e aos responsáveis, para ciência;
h)	informar à Procuradoria da República no Estado da BA, à Caixa Econômica Federal (mandatária No (a) Secretaria Executiva do Ministério das Cidades (extinta) ) , ao Ministério do Desenvolvimento Regional e aos responsáveis que a presente deliberação, acompanhada do Relatório e do Voto que a fundamenta, está disponível para a consulta no endereço www.tcu.gov.br/acordaos, além de esclarecer que, caso requerido, o TCU poderá fornecer sem custos as correspondentes cópias, de forma impressa; e
i)	informar à Procuradoria da República no Estado da BA que, nos termos do parágrafo único do art. 62 da Resolução TCU 259/2014, os procuradores e membros do Ministério Público credenciados nesta Corte podem acessar os presentes autos de forma eletrônica e automática, ressalvados apenas os casos de eventuais peças classificadas como sigilosas, as quais requerem solicitação formal." 
2.	A proposta foi acompanhada pelo representante do Ministério Público que atua junto ao TCU (MPTCU) , nos seguintes termos (peça 80) :
"À vista dos elementos contidos nos autos, manifestamo-nos, em essência, de acordo com a análise e as conclusões da Secex-TCE (peça 77) , inclusive com o entendimento de que houve possível prejuízo à ampla defesa e ao contraditório dos responsáveis Luiz José dos Santos Filho e O.P.F Construções Eireli. Quanto ao Sr. José Lourenço Morais da Silva Júnior, discordamos da conclusão de que teria ocorrido a prescrição da pretensão punitiva (item 43, fl. 9) . 
Em relação às premissas que devem orientar a análise da prescrição, após a tese firmada pelo Supremo Tribunal Federal no RE n.º 636.886 (Tema 899 da repercussão geral) , este representante do Ministério Público de Contas tem defendido que seja adotado o regime previsto na Lei n.º 9.873/1999 como solução adequada para regular a prescrição para a atuação do Tribunal, aplicando-se o mesmo marco normativo para as pretensões punitiva e de ressarcimento do dano ao erário.
A referida Lei estabelece prazo de prescrição para o exercício da ação punitiva pela Administração Pública Federal, dispondo ainda sobre o termo inicial e as causas de interrupção da respectiva contagem:
Art. 1o  Prescreve em cinco anos a ação punitiva da Administração Pública Federal, direta e indireta, no exercício do poder de polícia, objetivando apurar infração à legislação em vigor, contados da data da prática do ato ou, no caso de infração permanente ou continuada, do dia em que tiver cessado.
§ 1o  Incide a prescrição no procedimento administrativo paralisado por mais de três anos, pendente de julgamento ou despacho, cujos autos serão arquivados de ofício ou mediante requerimento da parte interessada, sem prejuízo da apuração da responsabilidade funcional decorrente da paralisação, se for o caso.
§ 2o  Quando o fato objeto da ação punitiva da Administração também constituir crime, a prescrição reger-se-á pelo prazo previsto na lei penal.
Art. 2o  Interrompe-se a prescrição da ação punitiva: 
I - pela notificação ou citação do indiciado ou acusado, inclusive por meio de edital; 
II - por qualquer ato inequívoco, que importe apuração do fato;
III - pela decisão condenatória recorrível.
IV - por qualquer ato inequívoco que importe em manifestação expressa de tentativa de solução conciliatória no âmbito interno da administração pública federal.  (grifamos) 
Com efeito, a contagem do prazo prescricional será interrompida e restituída na integralidade sempre que verificada a ocorrência de alguma das hipóteses legais, não havendo vedação no sentido de que esse prazo seja interrompido mais de uma vez, como ocorrido no presente caso, haja vista a ocorrência de várias hipóteses interruptivas desde o fim da ocorrência das irregularidades em 5/3/2009, cada qual restituindo a integralidade do prazo prescricional previsto na Lei 9.873/99, podendo-se citar, como exemplo, a vistoria realizada em 16/3/2010 (peça 18, fls. 1/5) , a notificação realizada em 25/2/2011 (peça 20) , o despacho de 11/11/2013 (peça 37, fl. 2) , a solicitação de documentos de 17/7/2014 (peça 40) , o parecer técnico de 26/9/2016 (peça 41) , o relatório da TCE de 3/10/2018 (peça 51) e a instrução de 2/8/2020 (peça 58) . Essas e outras ações processuais interroperam a contagem do prazo prescricional, de forma que não restou configurada a prescrição da pretensão punitiva e de ressarcimento. 
Nesse sentido, manifestamo-nos em essência de acordo com a proposta de encaminhamento constante à peça 77, sugerindo, em acréscimo, a aplicação da multa prevista no art. 57 da Lei 8.443/1992 ao Sr. José Lourenço Morais da Silva Júnior."
	É o Relatório.

Joelnir de Jesus Santana e Antonio Carlos Rangel da Silva Filho (22.916/OAB-BA), representando José Lourenço Morais da Silva Júnior.

Procurador Marinus Eduardo De Vries Marsico.

TOMADA DE CONTAS ESPECIAL. CONVÊNIO. RECONSTRUÇÃO E AMPLIAÇÃO DE BARRAGEM COMUNITÁRIA. INEXECUÇÃO PARCIAL. OBRA INSERVÍVEL. CITAÇÃO. REVELIA DE DOIS RESPONSÁVEIS. DECURSO DE PRAZO EM PREJUÍZO À DEFESA DOS REVÉIS. REJEIÇÃO DAS ALEGAÇÕES DE DEFESA DE UM RESPONSÁVEL. PRESCRIÇÃO DA PRETENSÃO PUNITIVA. CONTAS IRREGULARES. DÉBITO. CIÊNCIA.

TOMADA DE CONTAS ESPECIAL (TCE)

Secretaria de Controle Externo de Tomada de Contas Especial (SecexTCE).

Trata-se de Tomada de Contas Especial instaurada pelo Ministério do Desenvolvimento Regional (MDR) , em desfavor de José Lourenço Morais da Silva Júnior, ex-prefeito Ribeira do Pombal-BA, em razão da não consecução dos objetivos pactuados no Convênio 317/2008, registro Siafi 625845, que tinha por objeto a "reconstrução e ampliação da barragem comunitária do rio Barrocão".
2.	O ajuste envolveu o repasse de recursos federais no montante de R$ 432.875,45, repassados em duas parcelas creditadas na conta específica em 30/6/2008 e 15/9/2008, com vigência até 23/1/2009. 
3.	Em síntese, o MDR manifestou-se no sentido da inexecução física do objeto e de seu desalinhamento com o respectivo plano de trabalho. As irregularidades em relação à obra encontram-se descritas em trecho do Relatório de Vistoria Técnica, de 23/03/2010 (peça 18, p. 1-5) , transcrito a seguir, com grifos acrescidos:
" (...) 
Segundo as avaliações 'in loco' foi constatado que o maciço apresenta extensão pelo coroamento de 214 metros, altura máxima de aproximadamente 6,00 metros e largura do coroamento de 5,50 metros. O sangradouro escavado totalmente em material de 1ª categoria, tendo em vista que o arenito da camada mais profunda do sítio da escavação é inconsolidado, tendo a consistência de um solo areno-argiloso, chegando a desmoronar com a ação da chuva (ver foto 01 em anexo) . Também com relação ao sangradouro salientamos que sua extensão é de aproximadamente 60,00m, diferindo do comprimento especificado no projeto básico previsto para 180,00m. O muro de proteção do sangradouro e pavimentação da soleira, em pedra argamassada, tem volume aproximado de 426m3, diferenciando do quantitativo da planilha orçamentária do convênio que é de 728m3 (subitem 4.3) , volume previsto para o sangradouro projetado. 
Ainda foi observado na inspeção de campo, que não foi executado no maciço o enrocamento para 'rip-rap', dreno de pé e canal de restituição (subitem 5.8) . 
O plantio de grama em muda, incluindo camada de terra vegetal (subitem 5.7) no talude de jusante, não pode ser constatado. Foi apenas observada uma concentração de vegetação nativa da região, que se desenvolveu espontaneamente diretamente no substrato do aterro compactado, sem camada de terra vegetal. 
O projeto executivo, cuja elaboração prevista em planilha (item 1.1) e pago, não foi apresentado pelo Convenente. Bem como, o gerenciamento e fiscalização da obra (item 6.1) , que foi pago e não gerou qualquer relatório técnico da execução física da obra, que pudesse ser apresentado na vistoria atual. 
Tendo em vista que o sangradouro não teve seu comprimento totalmente executado e a estrutura de barramento ter altura inferior a prevista, não foi possível emitir parecer conclusivo sobre a segurança da barragem. Na ocorrência de chuvas fortes poderá ocorrer erosão regressiva no sangradouro. Vindo a culminar com o rompimento do maciço."
4.	Em outra manifestação, após vistoria às obras, o MDR verificou que faltavam documentos técnicos tais como ARTs, memória de cálculo da medição, bem como os relatórios de gerenciamento, fiscalização e execução. Após apresentação de justificativas pelo ex-prefeito na fase interna, o órgão concedente, ao final, consignou que os documentos apresentados não foram capazes de ilidir os fundamentos que motivaram a reprovação das contas do responsável, de modo que a glosa integral dos recursos repassados foi mantida. 
5.	O Relatório do Tomador de Contas Especial 59/2018 (peça 51) concluiu ter havido prejuízo ao erário correspondente à totalidade dos recursos repassados, responsabilizando José Lourenço Morais da Silva Júnior, no que foi acompanhado pelas manifestações do Certificado de Auditoria (peça 53) , do Parecer do Dirigente do Controle Interno (peça 55) e do Pronunciamento Ministerial (peça 56) .
6.	Na fase externa, a SecexTCE promoveu a regular citação do ex-prefeito, de Luiz José dos Santos Filho (fiscal do contrato) , bem como da empresa O.P.F Construções Ltda. (contratada) , em caráter solidário.
7.	Ao fim do exame de mérito destes autos, a Secex-TCE opinou pelo arquivamento do processo em relação a Luiz José dos Santos Filho e O.P.F Construções Ltda, e pela rejeição das alegações de defesa de José Lourenço Morais da Silva Júnior e irregularidade das contas desse responsável, com imputação do dano apurado, porém sem aplicação da multa do art. 57 da Lei Orgânica do TCU. 
8.	O representante do Parquet de Contas discordou apenas de que teria ocorrido a prescrição da pretensão punitiva em relação ao ex-prefeito, defendendo a aplicação da multa proporcional ao débito.
9.	Manifesto-me, desde já, de acordo com as análises e conclusões expostas pela SecexTCE, incorporando os argumentos e os fundamentos constantes da instrução técnicas daquela unidade às minhas razões de decidir, à exceção da proposta de arquivamento em relação aos responsáveis retromencionados.
10.	Acerca da preliminar de prescrição, esta Corte, recentemente, reafirmou a aplicabilidade, por ora, da tese da imprescritibilidade do dano ao erário, até que seja aprovado projeto normativo com regulamentação da temática da prescrição, nos termos do Acórdão 459/2022-TCU-Plenário (min. rev. Walton Alencar) . Ademais, até nova deliberação, entendo que a pretensão punitiva do TCU, conforme Acórdão 1441/2016-TCU-Plenário, subordina-se ao prazo geral de prescrição indicado no art. 205 do Código Civil, que é de dez anos, contado da data de ocorrência da irregularidade sancionada, nos termos do art. 189 do Código Civil, sendo este prazo interrompido pelo ato que ordenar a citação, a audiência ou a oitiva dos responsáveis.
11.	Em relação a Luiz José dos Santos Filho e O.P.F Construções Ltda., penso que, de fato, houve prejuízo ao contraditório e à ampla defesa, em razão do decurso de tempo superior a dez anos entre a ocorrência da irregularidade e a notificação dos responsáveis, com base no art. 6º, inc. II, da IN/TCU 71/2012. Todavia, penso que o desfecho mais adequado é o de excluir os responsáveis da relação processual, com fundamento no Acórdão 1995/2013-TCU-Plenário (rel. min. José Múcio Monteiro) .
12.	Quanto à José Lourenço Morais da Silva Júnior, julgo que suas alegações de defesa não merecem acolhida.
13.	Apesar de os documentos de prestação de contas terem atestado a conclusão da obra conforme as especificações, as vistorias realizadas in loco demonstram que a execução da obra foi aquém do que constava no plano de trabalho, mesmo diante da alegação do prefeito de que foram contratadas empresas diferentes para a execução e para a fiscalização da obra, fato que é irrelevante diante das irregularidades apontadas.
14.	Ao contrário do que alega o responsável, houve avaliação do material no relatório da vistoria. O documento destaca o tipo de terreno onde foi realizada a escavação para construção da barragem, além de detalhar o tipo de solo verificado no vertedouro, informando que ele "era areno-argiloso, chegando a desmoronar com a ação da chuva" (peça 18, p. 2) . Igualmente manifestou-se em relação à medição do maciço, do vertedouro e da área dos muros de proteção, enrocamento, dreno de pé e canal de distribuição.
15.	O argumento atinente ao lapso temporal entre a conclusão das obras e a realização da vistoria, lapso que teria permitido com que chuvas gerassem o "sangramento" da barragem, é igualmente inválido. O papel do vertedouro é justamente o de retirar o excesso de água da barragem em caso de elevados volumes de chuva, a fim de não a danificar. O dreno de pé e o enrocamento são estruturas para proteção da barragem e estes não foram executados.
16.	Considerando o que está disposto no item 10 deste Voto, configurou-se a prescrição da pretensão punitiva neste caso, eis que, entre o fim da vigência do contrato em questão, 5/2/2010, e o ato que ordenou a citação do ex-prefeito, expedido em 5/8/2020, foi ultrapassado o prazo decenal a que alude o art. 205 do Código Civil.
17.	Feitas essas considerações e inexistindo nos autos elementos que demonstrem a boa-fé de José Lourenço Morais da Silva Júnior ou a ocorrência de outras excludentes de culpabilidade, as suas contas devem ser, desde logo, julgadas irregulares, procedendo-se à condenação em débito, sem, entretanto, a cominação da multa individual prevista no art. 57 da Lei 8.443/1992.
	Ante o exposto, VOTO por que seja adotada a deliberação que ora submeto a este Colegiado.
TCU, Sala das Sessões, em 6 de setembro de 2022.
AROLDO CEDRAZ 
Relator